臺灣桃園地方法院民事判決
109年度訴字第1312號
原      告  集義祠  
法定代理人  謝秀蓉  
訴訟代理人  何啓熏律師
被      告  桃園市政府
法定代理人  鄭文燦    
訴訟代理人  謝勝隆律師
上列當事人間請求返還不當得利事件，本院於民國110年12月6日
辯論終結，判決如下：
    主  文
被告應給付原告新臺幣伍拾參萬肆仟陸佰貳拾陸元，及自民國一
○九年七月十五日起至清償日止，按週年利率百分之五計算之利
息。
原告其餘之訴駁回。
訴訟費用由被告負擔六分之一，餘由原告負擔。
本判決第一項於原告以新臺幣拾捌萬元為被告供擔保後，得假執
行；但被告如以新臺幣伍拾參萬肆仟陸佰貳拾陸元為原告預供擔
保，得免為假執行。
原告其餘假執行之聲請駁回。
    事實及理由
一、原告主張：桃園市○○區○○段000○000地號土地、豐野段252-3
    地號土地（以下合稱系爭土地，分則逕稱其地號）為原告所
    有，其中177、303地號土地，於數十年前即經被告鋪設為道
    路供民眾使用；252-3地號土地則於民國102年10月4日因被
    告拓寬桃園市楊梅區中正路（下稱中正路）而亦作為道路使
    用。然被告未曾合法徵收系爭土地，卻將系爭土地逕作為道
    路使用，顯屬無權占用，被告自應給付相當租金之不當得利
    ，爰按土地申報總額百分之5計算相當於租金之數額，依民
    法第179條之規定，請求被告給付自104年7月1日至109年5月
    31日止相當於租金之不當得利等語，並聲明：㈠被告應給付
    原告新臺幣（下同）306萬5,591 元及自起訴狀繕本送達翌
    日起至清償日止，按週年利率百分之5計算之利息。㈡願供擔
    保，請准宣告假執行。
二、被告則以：系爭土地符合「既成道路」之認定標準而具公用
    地役關係，故所有權人無法為使用收益，係因公益所為之特
    別犧牲，僅生公法上補償之權利義務關係，殊無私法上不當
    得利之問題，是原告之請求，尚乏實據；況原告以土地申報
    總額百分之5計算相當於租金之數額，亦嫌過高等語，資為
    抗辯，並聲明：㈠原告之訴及假執行之聲請均駁回。㈡如受不
    利判決，願供擔保請准宣告免為假執行。
三、兩造不爭執之事項（見本院卷二第22頁，並由本院依相關卷
    證為部分順序調整及文字修正）：
　㈠系爭土地均為原告所有（於35年間原告即登記為所有人）。
　㈡177、303地號土地，至少自73年10月間起即作為道路使用，
    供公眾通行至今。
　㈢252-3地號土地於102年10月4日分割自同段252地號土地，現
    作為道路使用，然未經徵收。
　㈣252-3地號土地之道路拓寬時間為105年4月7日；177地號、30
    3地號土地之道路則均查無拓寬情形。
四、得心證之理由：
  ㈠按私有土地實際供公眾通行數十年之道路使用，公法上應認
    為已有公用地役關係存在，其所有權之行使應受限制，土地
    所有人不得違反供公眾通行之目的而為使用，即於上述公用
    目的範圍內，有容忍他人使用之義務。政府機關為有利於公
    眾之通行使用，就該道路舖設柏油路面，設置側溝、路燈，
    埋設管線等都市道路之通常設施，屬合乎公共利益之行為，
    土地所有人亦應容忍。又既成道路成立公用地役關係者，其
    所有權人對土地無從自由使用收益，形成因公益而特別犧牲
    其財產上之利益，僅生公法上補償之權利義務關係，無私法
    上不當得利問題（最高法院107年台上字第2451號判決可資
    參照）。再按既成道路成立公用地役關係之要件為：(1)須
    為不特定之公眾通行所必要，而非僅為通行之便利或省時。
    (2)於公眾通行之初，土地所有權人並無阻止之情事。(3)須
    經歷之年代久遠而未曾中斷，所謂年代久遠雖不必限定其期
    間，但仍應以時日長久，一般人無復記憶其確實之起始，僅
    能知其梗概（司法院大法官會議釋字第400號解釋之解釋文
    及解釋理由書足參）。
  ㈡經查，系爭土地現均作為道路，供公眾使用乙節，既為兩造
    所不爭執（見上開不爭執事項㈡、㈢），則本件爭點即在於系
    爭土地是否如被告所辯均屬於既成道路而不生不當得利之問
    題？如非屬既成道路，則原告得請求之不當得利數額為何？
    以下分述之：
  1.系爭土地是否屬於既成道路：
　⑴177、303地號土地：
　　經查，177、303地號土地，「至少」自73年10月間起即作為
    道路使用，供公眾通行至今等情，為兩造所不爭執（見上開
    不爭執事項㈡），顯然兩造對於177、303地號土地究係何時
    開始供公眾通行已因時間久遠而無法確認；又177、303地號
    土地所對應之路名為中正路、富源街，有人車來往，並劃設
    有道路標線，附近為楊梅富岡火車站，為重要交通道路等節
    ，亦有Google地圖列印資料、現場道路照片附卷足查（見本
    院卷一第75至79頁）。堪認177、303地號土地確實符合前揭
    既成道路之定義，原告縱因此而無法就上開土地為使用收益
    ，亦係因公益所為之特別犧牲，僅生公法上補償之權利義務
    關係，尚無私法上不當得利問題。
  ⑵252-3地號土地：
　①查252-3地號土地除105年4月7日拓寬部分（即本院卷一第215
    頁之複丈成果圖所示之斜線部分，下稱252-3地號A部分）外
    ，其餘部分（下稱252-3地號B部分）供作中正路道路使用之
    時日長久而無從查考等情，業據兩造所不爭執（見上開不爭
    執事項㈣、本院卷一第209頁、卷二第22至23頁），並有本院
    109年12月25日勘驗筆錄附卷可佐（見本院卷一第209至210
    頁），堪認252-3地號B部分亦符合既成道路之定義，而不生
    不當得利之返還問題。
　②至252-3地號A部分，因係於105年4月7日始拓寬，其供作道路
    使用之時日未久，顯非一般人無復記憶其確實之起始而僅能
    知其梗概，自與既成道路成立公用地役關係之要件不合，因
    此，難認252-3地號A部分具有公用地役關係。被告對此雖辯
    稱：252-3地號土地係於102年10月4日分割自同段252地號土
    地，而252地號土地於35年間土地總登記時土地地目即編為
    「道」，是252-3地號A部分與252-3地號B部分應同時成立既
    成道路云云，並提出桃園市楊梅地政事務所110年10月26日
    楊地行字第1100012808號函附之252地號土地登記簿影本為
    證（見本院卷二第48至50頁）。然本院於109年12月25日現
    場履勘，業請兩造指出「拓寬前」中正路占用252地號土地
    之位置及範圍，經原告表示：中正路拓寬前的路寬與信義街
    177、179號與福德宮間之路寬相同等語；被告則表示：沒有
    意見等語明確（見本院卷第209頁），地政人員因而據以製
    成土地複丈成果圖（以斜線部分標示拓寬範圍，即前述之25
    2-3地號A部分）。足見對於中正路拓寬前之「道路範圍」並
    不及於252-3地號A部分，兩造並無爭執，自難認252-3地號A
    部分於拓寬之105年4月7日「前」即作為公眾道路使用；況
    被告已於審理時承稱：其無法確認252-3地號A部分土地在拓
    寬前是作何使用等語（見本院卷二第23頁），則縱252-3地
    號A部分之土地地目編為「道」，亦難僅憑此逕認252-3地號
    A部分符合既成道路之要件，被告上開辯詞，尚嫌無據，不
    足參採。
　⑶是以，系爭土地中僅177、303地號、252-3地號B部分土地為
    既成道路；252-3地號A部分土地則非既成道路，已屬明確。
　2.原告得請求之不當得利數額：　
  ⑴按無法律上之原因而受有利益，致他人受有損害者，應返還
    其利益，民法第179條定有明文。又依不當得利之法則請求
    返還不當得利，以無法律上之原因而受有利益，致他人受有
    損害為要件，故其得請求返還之範圍，應以對方所受之利益
    為度，非以請求人所受損害若干為準，無權占有他人土地，
    可能獲得相當於租金之利益為社會通常之觀念，此有最高法
    院61年台上字第1695號判例可參。再建築房屋之基地租金，
    依土地法第105條準用同法第97條規定，以不超過該土地申
    報價額年息10％為限，而該條所謂土地價額，依土地法施行
    法第25條規定係指法定地價而言，又法定地價依土地法第14
    8條規定，係指土地所有權人依土地法所申報之地價，在平
    均地權條例施行區域，當係指土地所有權人於地政機關舉辦
    規定地價或重新規定地價之時，於公告申報地價期間內自行
    申報之地價而言，復土地所有權人未於公告期間申報地價者
    ，以公告地價80％為其申報地價，平均地權條例第16條前段
    定有明文。另基地租金之數額，除以基地申報地價為基礎外
    ，尚須斟酌基地之位置、工商業繁榮之程度、承租人利用基
    地之經濟價值及所受利益等項，以為決定，並非必達申報總
    地價年息10％最高額，此亦有最高法院68年度台上字第3071
    號判例可資參照。
  ⑵被告未能舉證證明其將252-3地號A部分土地供作道路使用得
    以成立公用地役關係而有合法權源乙節，既據說明如前，則
    其顯受有使用系爭土地之利益，致原告受有無法使用系爭土
    地之損害，原告主張依民法不當得利法律關係訴請被告給付
    相當於租金之不當得利，自屬有據。本院審酌252-3地號A部
    分現供道路使用，業已鋪設柏油路面，有人車來往，兩側有
    商店、餐廳、住家，附近有楊梅富岡火車站及富岡國小，生
    活機能佳等情，有本院109年12月25日勘驗筆錄附卷可稽（
    見本院卷一第209頁），認為依當年度每平方公尺申報地價
    年息之5％計算被告無權占有系爭土地所受相當於租金之利益
    為適當。
  ⑶原告請求被告給付自104年7月1日起至109年5月31日止相當於
    租金之不當得利，有無理由：
    查被告於105年4月7日始拓寬252-3地號A部分土地供作道路
    使用乙情，業經認定如前；而252-3地號A部分之面積為932.
    25平方公尺，亦有土地複丈成果圖附卷可稽（見本院卷一第
    215頁）；又該土地於105及106年間每平方公尺申報地價為2
    800元，107及108年間為2720元、109年間為2800元，復有地
    價謄本附卷可查（見本院卷一第33頁）。是原告請求相當於
    租金之不當得利，應自「105年4月7日」起算至109年5月31
    日，方屬合理，以此計算其所得請求之金額共534,626元（
    計算式如附表所示），逾此範圍之請求則屬無據，應予駁回
    。
  ⑷另按給付無確定期限者，債務人於債權人得請求給付時，經
    其催告而未為給付，自受催告時起，負遲延責任。其經債權
    人起訴而送達訴狀，或依督促程序送達支付命令，或為其他
    相類之行為者，與催告有同一之效力；遲延之債務，以支付
    金錢為標的者，債權人得請求依法定利率計算之遲延利息；
    應付利息之債務，其利率未經約定，亦無法律可據者，週年
    利率為百分之5，民法第229條第2項、第233條第1項前段、
    第203條分別定有明文。本件原告對被告主張不當得利債權
    ，核屬無確定期限之給付，既經原告提起訴訟，其起訴狀繕
    本於109年7月14日經被告收受，此有送達證書足證（見本院
    卷一第53頁），被告迄未給付，當負遲延責任。是原告併請
    求其勝訴部分自起訴狀繕本送達翌日即109年7月15日起至清
    償日止，按週年利率百分之5計算之利息，核無不合，應予
    准許。
五、綜上所述，原告依民法第179 條不當得利之法律關係，請求
    被告給付534,626元，及自109年7月15日起至清償日止，按
    週年利率百分之5計算之利息，為有理由，應予准許，逾此
    範圍之請求，為無理由，應予駁回。
六、兩造陳明願供擔保，聲請宣告假執行及免為假執行，經核原
    告勝訴部分，合於法律規定，爰分別酌定相當擔保金額宣告
    之；原告其餘假執行之聲請，因該部分訴之駁回而失所依據
    ，不予准許。
七、本件事證已臻明確，兩造其餘攻擊防禦方法及所提之證據，
    經審酌核與判決之結果不生影響，爰不逐一論述，併此敘明
    。
八、訴訟費用負擔之依據：民事訴訟法第79條。
中　　華　　民　　國　　111 　年　　1 　　月　　28　　日
                  民事第四庭　法　官　傅思綺
正本係照原本作成。
如對本判決上訴，須於判決送達後二十日內向本院提出上訴狀。
如委任律師提起上訴者，應一併繳納上訴審裁判費。
中　　華　　民　　國　　111 　年　　1 　　月　　28　　日
                              書記官  康馨予 
附表（原告於105年4月7日起至109年5月31日得請求之相當租金
之不當得利金額）：
編號 原告得請求期間 申報地價 被告占用面積 （平方公尺） 相當租金之不當得利計算式 （申報地價*面積*期間*5％，元以下四捨五入）  １ 105年4月7日起至106年12月31日 2800元 932.25 2800*932.25*（365分之634）*5％=226,703元  ２ 107年1月1日起至108年12月31日 2720元 932.25 2720*932.25*2*5％=253,572元  ３ 109年1月1日起至109年5月31日 2800元 932.25 2800*932.25*（365分之152）*5％=54,351元 合計：226,703+253,572+54,351=534,626元